臺灣臺北地方法院民事判決
110年度重訴字第126號
原      告  林純真  
訴訟代理人  戴維余律師
被      告  林志遠  

訴訟代理人  蘇志倫律師
複代理人    游子毅律師
被      告  石美祥  

訴訟代理人  李富祥律師
被      告  石憶如  
訴訟代理人  黃煥雄  
            李富祥律師
上列當事人間塗銷所有權移轉登記等事件，本院於民國111年11
月15日言詞辯論終結，判決如下：
    主      文
確認被告林志遠之被繼承人林素雲與被告石美祥、石憶如間就坐
落於臺北市○○區○○段○○段000地號土地所有權100分之34及其上同
段1995建號建物所有權全部，於民國108年8月6日所為買賣之債
權行為及民國108年9月2日所為所有權移轉登記之物權行為均不
存在。
被告石美祥、石憶如應於被繼承人林素雲之繼承人給付新台幣17
50萬元及自民國108年9月6日起至清償之日止，按年息5%計算之
利息之同時，將坐落於臺北市○○區○○段○○段000地號土地所有權1
00分之34及其上同段1995建號建物所有權全部，於民國108年9月
2日以買賣為登記原因所為之所有權移轉登記塗銷，回復登記為
被繼承人林素雲所有。
原告其餘之訴駁回。
訴訟費用由被告負擔90%，餘由原告負擔。
原告假執行聲請均駁回。
    事實及理由
甲、程序部分：按訴狀送達後，原告不得將原訴變更或追加他訴
    。但請求之基礎事實同一、擴張或減縮應受判決事項之聲明
    者，不在此限，民事訴訟法第255條第1項第2、3款定有明文
    。查原告起訴狀所載應受判決事項之先位聲明第一項原為「
    被告石美祥、石憶如應將坐落於臺北市○○區○○段○○段000地
    號土地所有權100分之34及其上同段1995建號建物所有權全
    部，於以買賣為原因所為之所有權移轉登記，予以塗銷。」
    ，嗣於民國111年8月23日以民事追加暨更正聲明狀變更為「
    ㈠確認林素雲與被告石美祥、石憶如間就坐落於臺北市○○區○
    ○段○○段000地號土地所有權100分之34及其上同段1995建號
    建物所有權全部，於108年8月6日所為買賣之債權行為及108
    年9月2日所為所有權移轉登記之物權行為均不存在。㈡被告
    石美祥、石憶如應將坐落於臺北市○○區○○段○○段000地號土
    地所有權100分之34及其上同段1995建號建物所有權全部，
    於108年9月2日以買賣為登記原因所為之所有權移轉登記塗
    銷，回復登記為林素雲所有。」(卷3第151頁)，復於111年1
    1月15日言詞辯論期日變更第一項聲明為「確認被告林志遠
    之被繼承人林素雲與被告石美祥、石憶如間就坐落於臺北市
    ○○區○○段○○段000地號土地所有權100分之34及其上同段1995
    建號建物所有權全部，於108年8月6日所為買賣之債權行為
    及108年9月2日所為所有權移轉登記之物權行為均不存在。
    」，經核其聲明之變更，請求之基礎事實並未改變，仍係兩
    造間就臺北市○○區○○段○○段000地號土地所有權100分之34及
    其上同段1995建號建物(下稱系爭不動產)所生之爭執，且被
    告對原告變更聲明部分亦無意見(卷3第177頁)，揆諸前開規
    定，並無不合，應予准許。
乙、實體部分：
ㄧ、原告起訴主張：
  ㈠被告林志遠趁被繼承人林素雲患有失智症，意思能力欠缺，
    竟於108年9月2日擅自將林素雲名下系爭不動產，以買賣為
    登記原因為所有權移轉登記予被告石美祥、石憶如，而原告
    係於108年10月29日林素雲過世後回國時方知悉。而經查詢
    內政部不動產實價登錄系統揭示交易資訊，系爭不動產為第
    4筆交易紀錄，賣價為1750萬元，每平方公尺竟僅售約81,67
    3元，如以鄰近其他6筆不動產每平方公尺交易平均單價24.8
    8萬元計算，系爭不動產市價大約為5331萬元左右，可見系
    爭不動產之買賣金額顯低於市價，僅有市價三分之一，交易
    價格顯低於鄰近地段之相同性質不動產。
  ㈡而自林素雲於永和復康醫院、中祥醫院、永和耕莘醫院等醫
    療院所之就醫紀錄可知，林素雲最晚於107年10月3日後即患
    有失智症，衡諸常情應係更早以前就開始發病而有失智症之
    情形，方會至醫療院所就診，程度亦非輕微，且失智症並非
    可逆性原因造成，其認知功能會隨著時間逐漸惡化，對於常
    人辨別事理之意思能力，了解及表達意思之能力應已有相當
    程度之影響，於系爭不動產所有權移轉登記之際(即108年7
    月至9月間)之身心狀況均異於常人，不具通常辨別事理之能
    力，且台大醫院鑑定意見認定「林素雲於107年10月3日即已
    患有中度或重度之失智症，對於常人辨別事理之意思能力，
    了解及表達意思之能力應有相當程度之影響」，故林素雲自
    無識別申請印鑑證明、土地登記申請書、土地所有權買賣移
    轉契約書等相關文件上親自用印並理解其法律行為意義及效
    果之能力，故不論是被證B1號買賣契約書之時間點(108年間
    ，日期空白)、原告否認形式真正之被證A3號授權書之時間
    點(108年7月18日)、系爭不動產所有權移轉登記之時間點(1
    08年9月2日)，林素雲之意思能力均有所欠缺，自無法有效
    為系爭不動產所有權移轉之債權行為及物權行為，縱使林素
    雲授權被告林志遠為之，亦屬無效之授權。
  ㈢被告雖以臺灣臺北地方檢察署109年度偵字第7218號、110年
    度偵字第13560號不起訴處分為由，主張林素雲意並未患有
    失智症，其意思能力正常等語，但是原告基於家族和諧，雖
    未提刑事再議以處理本件爭議，然此不代表原告接受該不起
    訴處分之事實認定，且長照中心人員黃阿燕、鄭光倫並非專
    業醫師，其根本不具診斷病情之專業能力，自無從斷定林素
    雲辨別事理之意思能力，故長照中心人員之陳述並不足以認
    定林素雲有無具備意思能力，更無從以非專業醫師之陳述而
    推翻專業醫師之鑑定意見；且「意識清醒」與「患有中度或
    重度之失智症，對於常人辨別事理之意思能力，了解及表達
    意思之能力應有相當程度之影響」係屬二事，亦即縱使林素
    雲「意識清醒」，但林素雲仍為失智症患者，因而不具常人
    辨別事理之意思能力，故臺大醫院之鑑定意見仍屬正確。況
    該不起訴書之偵查程序卻並未就相關病歷進行醫學鑑定，而
    是僅以證人主觀陳述與一紙照片下結論，自不足以憑藉該不
    起訴書推翻法院囑託臺大醫院鑑定回覆意見，且刑事認定不
    生拘束民事法院效果，故法院自不受該另案不起訴處分認定
    內容所拘束。
  ㈣另外：⑴就被證A4號即106年11月8日印鑑證明申請書，其記載
    申請目的為「不限定用途」，備註欄位亦記載「本印鑑證明
    所記載之印鑑為當事人於戶政事務所所留存之印鑑印模，需
    用者應個案審認當事人確有依相關規定使用本印鑑證明之意
    思表示」，並未特定指明係作為系爭不動產買賣之用，自無
    從以之作為推論被告林志遠已經得林素雲授權出售系爭不動
    產之依據；⑵就被證B3號106年11月28日辦理書狀補給申請書
    及切結書，其簽名是否為林素雲本人所簽，原告仍有爭執，
    且縱使真有權狀遺失補給一事，亦與二年後之108年9月2日
    系爭不動產買賣無直接關連，不能以二年前曾因權狀遺失申
    請補給，而逕為推論林素雲有授權被告林志遠為系爭不動產
    之買賣、處分事宜。⑶就被證A6號即108年7月16日印鑑證明
    ，記載受委任人為被告林志遠，被告林志遠亦自承該次印鑑
    證明非林素雲本人親自辦理，而觀林素雲當時已罹患失智症
    ，自不可能具備委託被告林志遠代為辦理之意思能力。且依
    被告石美祥、石憶如辯稱，林素雲之重要文件如系爭不動產
    權狀、印鑑章、身分文件等長期以來均由被告林志遠所持有
    ，被告林志遠對此亦未否認，則被告林志遠自不難藉著持有
    該等文件之便，趁林素雲失智之時，擅自執以再次申請印鑑
    證明，故自不能以之作為林素雲有授權被告林志遠為系爭不
    動產買賣之依據；⑷就被證A3號108年7月18日授權書，不僅
    該指紋是否為林素雲之指紋仍有爭執，且觀林素雲當時已罹
    患失智症，亦不可能具備委託被告林志遠代為辦理之意思能
    力，故亦不能以之作為林素雲有授權被告林志遠為系爭不動
    產買賣之依據。
  ㈤因此，倘依被告林志遠所辯稱林素雲有出售不動產之意等語
    ，依一般社會通念暨參酌戶政事務所辦理印鑑登記作業規定
    第13點規定立法理由，為避免印鑑證明遭他人不當使用，應
    於申請時填載申請目的，但被告提出二份印鑑證明申請之記
    載目的均為不限定用途，已與常情不符，被告所辯已難採信
    ，更不能僅以被證A4號106年11月8日印鑑證明申請及被證A6
    號108年7月16日林志遠自行申請之印鑑證明認定林素雲即有
    授權被告林志遠出售系爭不動產之意。
  ㈥且倘林素雲如被告所辯並無失智、不能辨別事理之情(假設語
    )，則為何108年7月16日再次申請印鑑證明時，卻是由被告
    林志遠為之？被告林志遠所提出之被證A3號108年7月18日授
    權書上又僅有蓋章及指印(原告亦否認為本人指印)，欠缺林
    素雲之簽名，而該授權書所載日期為108年7月18日，距離被
    告林志遠再次申請印鑑證明之108年7月16日僅僅相隔2日，
    應可推知108年7月16日至18日間，林素雲根本不具備簽名授
    權之意思能力，故被證A6號108年7月16日印鑑證明及被證A3
    號108年7月18日授權書上均無林素雲之簽名。就此可知當時
    林素雲早已失智，確實不可能於108年7月16日、7月18日為
    授權被告林志遠處分系爭不動產之意思表示，亦不具備如此
    之意思能力，故被告林志遠辯稱乃是受林素雲之囑託，或是
    已取得林素雲之授權等語，均非實在。
  ㈦是故，系爭不動產係遭被告林志遠利用林素雲欠缺意思能力
    之際，擅自買賣並將所有權移轉登記予被告石美祥、石憶如
    ，而林素雲於系爭不動產所有移轉登記之際(即108年9月2日
    )身心狀況均有異常，當無識別申請印鑑證明、土地登記申
    請書、土地所有權買賣移轉契約書及建築改良物買賣所有權
    契約書上親自用印之意義之能力，亦欠缺就系爭不動產為買
    賣及移轉登記予被告石美祥、石憶如二人之意思能力，就系
    爭不動產所有權移轉登記行為有物權契約雙方當事人合意之
    外觀，惟亦僅有外觀而已，且被告石美祥、石憶如二人為被
    告林志遠配偶之親姊妹，乃為兩親等之姻親關係等情綜合觀
    之，被告林志遠擅將系爭不動產所有權移轉登記予被告石美
    祥、石憶如二人應僅係渠等個人意志之貫徹而已，並非本於
    林素雲之真意，更難謂有何動態交易安全之法益須待保護，
    故林素雲與被告石美祥、石憶如二人間就系爭不動產之買賣
    與移轉登記行為應為無效，被告石美祥、石憶如二人並未合
    法取得系爭不動產所有權，系爭不動產應仍屬林素雲所有，
    惟林素雲於108年10月29日死亡，原告林純真為林素雲之繼
    承人，為此依民法第1151條之規定，繼受取得而為包含系爭
    不動產在內之遺產公同共有人之一，而依民法第75條、民法
    第767條第1項、第821條前段、第828條第2項等規定請求被
    告石美祥、石憶如塗銷妨害其所有權移轉登記。
  ㈧又參系爭不動產鄰近地段之市場出租行情所示，系爭不動產
    如出租予第三人使用，按月至少可得5萬元之租金收入，自1
    08年9月2日起至本件起訴之日止約已逾11個月，為此，原告
    暫以55萬元作為請求之依據(計算式：50,000×11=550,000元
    )，主張被告林志遠、石美祥、石憶如應依侵權行為損害賠
    償及不當得利返還責任，連帶給付林素雲之全體繼承人55萬
    元。
  ㈨另外，被繼承人林素雲名下「中華郵政股份有限公司臺北公
    館郵局」帳戶(下稱郵局帳戶)及「玉山商業銀行股份有限公
    司敦南分公司」(下稱玉山銀行帳戶，與郵局帳戶合稱系爭
    二帳戶)之一年內交易明細，有多筆金流異於常情，均是林
    素雲病危時遭到被告林志遠擅自提領：⑴郵局帳戶於108年8
    月26日轉帳2,022,246元至林素雲玉山銀行帳戶，隨即同日
    又從玉山銀行轉帳2,022,246元支出；⑵郵局帳戶自108年8月
    26日起至108年10月12日止，提領960,000元；⑶玉山銀行帳
    戶自108年9月6日起至108年10月7日止，提領415,000元，另
    於108年10月4日、5日轉帳匯款共870,000元。前揭多筆金流
    均是林素雲罹患失智症後，甚至是病危時，由被告林志遠擅
    自提領匯款，金額總計為4,267,246元(2,022,246+960,000+
    1,285,000=4,267,246)。被告林志遠於林素雲過世前，明知
    伊未取得林素雲同意，竟屢次提領匯出林素雲玉山銀行、郵
    局等帳戶存款以為己用，即屬不法侵害他人權利之侵權行為
    ，應負損害賠償責任；又被告林志遠獲取該金錢利益，並無
    法律上原因，亦屬受有不當得利而應負返還責任。故被告林
    志遠應依侵權行為損害賠償、不當得利返還責任，而給付全
    體繼承人其占用款項4,267,246元。
  ㈩若認為被告林志遠擅自將系爭不動產移轉登記予被告石美祥
    、石憶如之移轉登記行為，不須將系爭不動產之移轉登記予
    以塗銷，然被告林志遠擅自低價賤賣系爭不動產，致使林素
    雲蒙受與市價相差甚大之鉅額損失，被告林志遠仍應就其自
    作主張之行為，負侵權行為損害賠償之責。而依系爭不動產
    之合理市價為5331萬元左右，減去依實價登錄所示本件系爭
    不動產交易價格1750萬元，差額為3581萬元，此顯不相當之
    差價即為被告林志遠所致而生林素雲全體繼承人損失之範圍
    ，被告林志遠應負損害賠償責任，因囿於訴訟費用之考量，
    暫先保留此部分請求，原告暫以其中1805萬元為一部請求，
    爰為備位請求。
  並聲明：先位聲明：⑴確認被告林志遠之被繼承人林素雲與
    被告石美祥、石憶如間就坐落於臺北市○○區○○段○○段000地
    號土地所有權100分之34及其上同段1995建號建物所有權全
    部，於108年8月6日所為買賣之債權行為及108年9月2日所為
    所有權移轉登記之物權行為均不存在。⑵被告石美祥、石憶
    如應將坐落於臺北市○○區○○段○○段000地號土地所有權100分
    之34及其上同段1995建號建物所有權全部，於108年9月2日
    以買賣為登記原因所為之所有權移轉登記塗銷，回復登記為
    林素雲所有。⑶被告林志遠、石美祥、石憶如應連帶給付55
    萬元及自起訴狀繕本送達翌日起至清償日止，按年息百分之
    五計算之利息予林素雲之全體繼承人。⑷被告林志遠應給付4
    ,267,246元元及自起訴狀繕本送達翌日起至清償日止，按年
    息百分之五計算之利息予林素雲之全體繼承人。⑸並願供擔
    保，請准宣告假執行。備位聲明：⑴被告林志遠應給付1805
    萬元及自起訴狀繕本送達翌日起至清償日止，按年息百分之
    五計算之利息予林素雲之全體繼承人。⑵被告林志遠應給付4
    ,267,246元元及自起訴狀繕本送達翌日起至清償日止，按年
    息百分之五計算之利息予林素雲之全體繼承人。
二、被告答辯部分：
  被告林志遠答辯主張略以：
  ㈠原告主張林素雲並未同意出售系爭不動產，以其於107年8月
    底患有失智症且於108年8月27日因膽結石併膽囊膿瘍及破裂
    、腹膜炎併敗血症性休克、肺炎合併及性呼吸衰竭等症狀送
    進加護病房意識不清，已不能為意思表示或受意思表示，其
    所為買賣行為及所有權移轉行為均屬無效等語，固提出中祥
    醫院108年2月12日診斷證明書、天主教耕莘醫療財團法人耕
    莘醫院108年8月30日乙種診斷證明書等件為憑，但是林素雲
    並未受監護宣告或輔助宣告，此為兩造所不爭執，且失智症
    診斷證明書限由「精神科」或「神經科」專科醫師開具並加
    註專科醫師證號，而中祥醫院診斷證明書註記之科別為「內
    科」，開立診斷證明者為蔡忠良醫師，而依中祥醫院網頁介
    紹，蔡忠良醫師係「婦產專科、家醫專科、減重門診、戒菸
    門診」，似與前述開立失智症診斷證明書資格不符，且中祥
    醫院並非專科醫院，甚僅一次就診，與正常程序須多次門診
    達三個月以上後再為正式鑑定，確認對心智程度影響有甚大
    差異，故林素雲是否確實罹患失智症，並非無疑。
  ㈡且中祥醫院108年2月12日診斷證明書，疾病名稱僅記載：「1
    .F0390失智症，未伴有行為障礙」，109年1月20日診斷證明
    書更載明林素雲於108年2月12日應診疾病名稱：「1.F0390
    失智症未經確定鑑定級數」，完全未提及林素雲辨識能力有
    何欠缺情事，亦無精神病症狀之相關記載，足徵林素雲具有
    辨識能力及行為能力。
  ㈢再者，依臺南市政府衛生局網頁有關「認識失智症」之記載
    ：「失智症是一個進行性退化的疾病，可分為輕度知能障礙
    、輕度(初期)、中度(中期)、重度(晚期)」而中祥醫院診斷
    證明書未說明林素雲失智症係屬輕度、中度、重度，無法遽
    此論斷林素雲自108年2月12日起之精神狀況均已錯亂或已無
    辨識能力。至於天主教耕莘醫療財團法人耕莘醫院108年8月
    30日乙種診斷證明書僅能證明林素雲於108年8月27日因膽結
    石併膽囊膿瘍及破裂、腹膜炎併敗血症性休克由急診住院並
    於同日接受手術治療，而老年病情變化極快，無法以此反推
    林素雲於108年7月間之意識能力，尚難僅憑上開資料逕認林
    素雲授權簽訂系爭不動產買賣契約時已達無意識能力之程度
    。
　㈣至於台大醫院鑑定回覆意見雖認為「病人在107年10月3日之
    後的門診就診應已是中等程度以上之失智，對於常人辨別事
    理之意思能力，瞭解及表達意思之能力應已有相當程度之影
    響」，然失智症判斷流程需持續性觀察達三個月始能為此判
    斷，台大醫院鑑定時林素雲已死亡，無法直接觀察診斷，僅
    依林素雲生前不甚完備病歷記載加以判斷，其準確性本有疑
    慮，故鑑定回覆意見均以「應」來表達其無法確定之意，參
    以該鑑定回覆意見亦僅表示林素雲之意識能力有相當程度影
    響，並非表示林素雲無意識能力，而所謂相當程度影響究為
    何並無進一步之說明，故難以遽認林素雲無意識或意識不清
    ，係在不能為意思表示或受意思表示情形下簽立系爭買賣契
    約並移轉所有權。
  ㈤再依被告提出林素雲生前拍攝之照片，左上方之照片係被告
    於108年7月17日前往安養中心探視林素雲時所拍攝，該日即
    為林素雲簽署授權書之前一日；右上方、左下方、右下方三
    張照片則為安養中心人員於108年8月中旬參加攝影比賽時所
    拍攝而張貼在安養中心佈告欄，至於照片左下角顯示日期20
    19/10/31並非實際拍攝日期，此乃因被告於林素雲於108年1
    0月29日死亡後二日自安養中心佈告欄所翻拍。依前揭照片
    觀之，林素雲於108年8月中旬時，精神狀況甚佳，健康情形
    亦屬正常無大礙，而林素雲係於108年7月18日簽署授權書授
    權被告代為出售系爭不動產，自無原告所述斯時已無辨識能
    力、行為能力之情。
  ㈥因此，尚難僅憑原告所提之上開資料或台大醫院鑑定回覆意
    見即逕認林素雲於108年7、8月間或更早以前即已達無意識
    能力之程度。又原告雖稱林素雲無買賣合意故其所為買賣行
    為及物權移轉行為均無效等語，然本件實係被告林志遠代理
    林素雲處理系爭不動產出售事宜，買賣行為及所有權移轉行
    為均非林素雲本人親自為之，惟依原告舉證，同樣無法證明
    林素雲於107年7月18日甚或更早以前，係處於無意識能力之
    情形下同意將出售系爭不動產事項授權予被告處理，自無法
    遽認林素雲同意授權被告代理出售系爭不動產之意思表示無
    效。原告之所以認定系爭買賣及所有權移轉登記有疑義，應
    係謄本及異動索引記載登記日期為108年9月2日，然不動產
    買賣交易實務，委由代書持相關資料至地政事務所辦理所有
    權移轉登記，本即需一段時間，故原告以108年9月2日林素
    雲之健康狀況不佳為由而為前揭指控，顯有誤會。
  ㈦被告林志遠與原告為兄妹，原告長年居住美國，返國探視林
    素雲次數甚少，一、二年僅約一次，並非原告所稱「因工作
    之需，長年往返台灣及美國」，且原告不曾分擔扶養費用，
    亦未盡扶養義務，數十年來均由被告扶養照顧林素雲之責。
    然被告於退休前為國小老師，退休後領取退休金維生，加上
    年金改革收入銳減，漸難以負擔家計及林素雲開銷，林素雲
    頗能體諒被告之難處，遂主動提議欲將系爭不動產出售，作
    為支應林素雲生活開銷之用。是以，被告於106年11月8日陪
    同林素雲前往台北市中正戶政事務所親自辦理印鑑證明，欲
    委託被告代為出售系爭不動產，嗣因系爭不動產所有權狀遺
    失，林素雲尚於106年11月28日親自前往台北市古亭地政事
    務所申請書狀補給，甚且林素雲於108年7月16日先要求被告
    至台北市中正戶政事務所代為請領印鑑證明1份，足證林素
    雲於106年間即有出售系爭不動產之意，並授權被告代為處
    理出售系爭不動產事宜，衡諸常情，倘林素雲並無委託被告
    代為出售系爭不動產之意，豈有親自前往戶政事務所辦理印
    鑑證明，且於事隔1年餘後，再委請被告重新請領印鑑證明
    及簽署授權書必要？況林素雲於107年9月間住進安養中心，
    亦係被告林志遠及其配偶鄒美寶幾乎每日前往探望互動，故
    林素雲亦時常委託被告林志遠代為處理事務，包含轉帳、提
    領款項等，故林素雲將帳戶之提款卡密碼告知被告林志遠，
    並囑咐被告林志遠前往提款支應生活開銷、醫療費及預先準
    備之喪葬費，亦符合社會常情，且被告提領款項支應林素雲
    開銷後，尚將多餘款項匯回林素雲前揭郵局帳戶，倘被告確
    有不法意圖，豈有仍將款項匯回之可能，倘原告就此予以否
    定，即須負舉證責任。因此，被告既係受林素雲囑託始依其
    指示自林素雲郵局帳戶轉帳及提款，且款項全數用於支應林
    素雲花費及開銷，被告自非「擅自提領」。
  ㈧況且，原告於108年7、8月間根本不在國內，對於林素雲之意
    識狀況、辨識能力為何，無法確實掌握，其認定林素雲無辨
    識能力、行為能力，無非以中祥醫院108年2月12日診斷證明
    書、天主教耕莘醫療財團法人耕莘醫院108年8月30日乙種診
    斷證明書等件，及其認為成交價格偏低等為主要論據。然上
    開2份診斷證明書無以證明林素雲無辨識能力，已如前述。
    至於原告提出鄰近實價登錄資料指稱系爭不動產成交價格偏
    低等語，實則系爭不動產屋齡已30餘年，且為無電梯之老舊
    公寓，屋況不佳，多處有滲漏水、壁癌、白蟻、陽台天花板
    遭榕樹貫穿、房間內積水等情況，且林素雲之女林雅如於97
    年1月8日在系爭房屋內自殺死亡，此為原告所不爭執，故系
    爭不動產乃房地交易嫌惡、交易價格僅為市價六、七折之「
    凶宅」，參以親屬或摯友間之交易價格通常會給予優惠，本
    屬常情，則原告徒以實價登錄所載條件不同之不動產作為計
    算基礎，已有核算違誤之虞。
  ㈨而本件核定訴訟標的價額為36,318,765元，因而認定系爭不
    動產於108年9月間之市價約為36,318,765元，則若考量系爭
    不動產為凶宅之因素，不動產交易實務，凶宅之交易價格僅
    為市價六、七折，且買受人為林素雲之媳婦鄒美寶情同親姊
    妹之人，交易價格通常會給予優惠，參以系爭不動產條件不
    佳、有諸多瑕疵亟需修繕，故系爭不動產以1750萬元成交並
    未明顯低於市價，且符合市場合理價格。更況，出售系爭不
    動產所取得之價金，除繳納土地增值稅2,021,843元及支付
    林素雲醫療及照護費用外，全數存入林素雲所有台北公館郵
    局帳號帳戶內，倘被告意圖不法，焉有將出售系爭不動產之
    價金繳納必要花費外，全數匯入林素雲帳戶之可能，益徵出
    售系爭不動產本為林素雲本意且授權被告代為處理。從而，
    原告主張被告係利用林素雲無辨識能力時擅將系爭不動產高
    價低賣予被告石美祥、石憶如，顯乏所據，並無理由。
  ㈩再者，原告林純真就本案起訴事實對被告林志遠、石美祥、
    石憶提出刑事偽造文書等告訴，該案業經臺灣臺北地方檢查
    署檢察官於110年5月5日以109年度偵字第7218號、110年度
    偵字第13560號案件為不起訴處分，益徵原告主張，並不可
    採。
  原告主張被告等應連帶給付55萬元及利息予全體繼承人之理
    由，乃被告係利用林素雲無辨識能力時擅將系爭不動產高價
    低賣予知情之被告石美祥、石憶如，然原告所提之上開資料
    無法證明林素雲於108年7、8月間或更早以前即已達無意識
    能力之程度，而林素雲係在意識清楚下，出於自由意志授權
    被告林志遠代為出售系爭不動產，已如前述。又原告僅泛稱
    ：「…渠等『均應知悉』林素雲並無買賣及移轉所有權之意思…
    」，惟完全未提出任何證據以實其說，自難認原告主張可採
    。而被告既係林素雲係在意識清楚下，出於自由意志授權被
    告林志遠代為出售系爭不動產，則其所為自與侵權行為無涉
    。林素雲出售系爭不動產予被告石美祥、石憶如後，被告並
    未占有使用系爭不動產，自無受有利益，核與民法第179條
    不當得利之要件有間，況且系爭不動產係被告石美祥、石憶
    如支付買賣價金向林素雲購買，則被告石美祥、石憶如之占
    有自有法律上原因。依此，原告主張被告等應連帶給付55萬
    元及利息予林素雲全體繼承人，並無理由。
  茲將被告林志遠各筆款項之運用情形說明如下：
　⑴被告石美祥因購買系爭不動產而於108年8月26日支付第二期
    價金230萬元，而將款項匯入林素雲郵局帳戶。系爭不動產
    買賣應繳納之土地增值稅2,021,843元，109年房屋稅403元
    ，合計2,022,246元，因郵局無法辦理繳納稅款手續，因此
    同日先由林素雲郵局帳戶轉帳2,022,246元至林素雲玉山銀
    行帳戶，同日又從玉山銀行轉帳2,022,246元支出，係用以
    繳納買賣系爭不動產之土地增值稅、房屋稅。
　⑵林素雲於108年8月27日因膽結石併膽囊膿瘍及破裂、腹膜炎
    併敗血症性休克，健康狀況急轉直下，迨於108年9月中下旬
    起，林素雲病況益形惡化，被告擔憂醫療費用不夠支應，遂
    依林素雲先前之囑咐，陸續持林素雲提款卡前往提領款項，
    且亦做好最壞打算，亦依林素雲先前之囑託，從林素雲帳戶
    內提領款項預為喪葬費之準備，因此自林素雲郵局帳戶提領
    款項合計96萬元，支付醫療費用91,081元、喪葬費用154,87
    7元，尚餘714,042元，而被告林志遠亦將此714,042元匯入
    林素雲玉山銀行帳戶。
　⑶被告之父林黎明於生前曾準備300萬元作為被告之教育基金(
    被告原先預計要出國留學)，然被告因諸多考量最終放棄留
    學，林黎明死亡後，林素雲遂與被告商量先將該筆款項作為
    林素雲買賣股票之用，並表示該筆300萬元原即屬於被告，
    故日後會給被告之小孩作為教育基金，而林素雲自107年9月
    間住進安養中心後，即向被告表示各匯50萬元給被告之子女
    林雨笠、林雨德作為教育基金，被告均告知不用急，真有需
    要再匯款即可，為此，林素雲幾度不悅，責怪被告做事拖拖
    拉拉，截至108年8月27日因膽結石併膽囊膿瘍及破裂、腹膜
    炎併敗血症性休克前，林素雲仍多次囑託被告務必辦理，切
    勿耽擱。是以，被告始於108年10月4日自林素雲玉山銀行帳
    戶提領50萬元匯入林雨笠之帳戶，108年10月5日提領37萬元
    匯至林雨德之帳戶，作為2人之教育基金。此外，被告尚陸
    續提領415,000元，其中29萬元係斯時因預估林素雲手術需
    支應之住院及醫療費用，所餘125,000元則匯入林雨德帳戶
    ，至此，林雨笠、林雨德各取得教育基金50萬元、495,000
    元。嗣因林素雲屬於重大疾病，醫院協助申請獲得政府補助
    ，醫療費用僅須支付91,081元，故前揭預估作為醫療費用之
    29萬元即未動用。該筆29萬元，被告連同前揭郵局提領款項
    剩餘之714,042元，合計共1,004,042元(計算式：29萬元+71
    4,042元=1,004,042元)，一併匯入林素雲玉山銀行帳戶。甚
    且，匯款至被告子女林雨笠、林雨德之50萬元、495,000元
    本為林素雲囑託被告所為，且乃林素雲之心願，卻引發原告
    質疑甚至興訟，被告深感此非林素雲所樂見，經向林雨笠、
    林雨德說明原委，林雨笠、林雨德已明瞭祖母林素雲心意，
    然未避免家族紛爭及誤會，林雨笠、林雨德亦分別將前揭50
    萬元、495,000元匯還林素雲玉山銀行帳戶。
　再就原告備位聲明請求被告賠償1805萬元部分：原告僅泛稱
    被告低價賤賣系爭不動產，故應賠償系爭不動產與市價落差
    之損失云云。惟損害賠償責任分成侵權行為損害賠償責任、
    債務不履行損害賠償責任，原告所主張究為何者，並未敘明
    ，亦無載明請求權基礎，則被告難以答辯，不僅無法特定訴
    訟標的，亦致妨礙被告防禦權之行使，若原告主張者乃民法
    第184條第1項前段之侵權行為損害賠償，則應先敘明係何種
    「絕對權」受侵害，且系爭不動產並非原告所有，縱認交易
    價格低於市價(僅為假設，被告認為係符合市場行情)，原告
    即會受有財產權之損害，令人費解！反之，若原告所主張者
    係債務不履行損害賠償責任，然原告與被告間並無契約關係
    存在，根本不會有債務不履行之問題，且系爭不動產於交易
    時林素雲仍健在並具辨識能力，若被告受任代為出售系爭不
    動產，於執行受任事務有過失，林素雲自會對被告主張債務
    不履行損害賠償責任，於此情形，被告仍不履行，此等債權
    始有由全體繼承人繼承後加以行使之理，斷無可能委任人林
    素雲未曾主張，卻於林素雲死亡後，由其繼承人之一的原告
    代為主張之理。
　並聲明：原告之訴及假執行聲請均駁回；如受不利判決，願
    供擔保請准宣告免為假執行。
　被告石美祥、石憶如答辯主張略以：
　㈠被告石美祥、石憶如與林素雲間買賣系爭不動產，簽訂不動
    產買賣契約書時，林素雲係由兒子林志遠代理簽訂買賣契約
    ，林志遠並提出林素雲之授權書為憑，系爭買賣契約雙方所
    為之法律行為，賣方林素雲部分係由林志遠代理為之，原告
    主張林素雲身心狀況均有異常，無識別申請印鑑證明、土地
    登記申請書、土地所有權買賣移轉契約書及建築改良物買賣
    所有權契約書上親自用印之意義之能力，欠缺就系爭不動產
    為買賣及移轉登記予被告石美祥、石憶如之意思能力甚明等
    語，顯與林志遠代理為法律行為之事實不合，原告主張林素
    雲所為之法律行為依民法第75條規定為無效，自非可採。
　㈡且林志遠告知石美祥、石憶如，其與原告林純真為兄妹關係
    ，林純真長年在國外居住，對於母親林素雲並未盡到扶養義
    務，也未分擔扶養費用，數十年來均由林志遠擔負照顧林素
    雲的工作。因林志遠退休後，扶養照顧母親林素雲之能力漸
    感不足，林素雲體諒林志遠的處境，提議要將居住之系爭不
    動產出售，作為其生活照護之費用。因此，林志遠於106年1
    1月8日陪同林素雲前往台北市中正戶政事務所親自辦理印鑑
    登記，準備日後出售系爭不動產時之用，足見林素雲早在10
    6年間即有出售系爭不動產之意思，並授權交代林志遠協助
    處理。
　㈢假設被告林志遠係未經林素雲授權出售系爭不動產，依常理
    林志遠應有急於出售系爭不動產將所得價款據為己有之意圖
    。然系爭不動產出售後取得之價金，都依照林素雲的指示存
    入其台北公館郵局第00000000000000帳號，除了繳納系爭不
    動產買賣之土地增值稅2,021,843元，支付林素雲照護、醫
    療費用外，尚有帳戶存款餘額15,340,936元，目前已經成為
    林素雲之遺產，因此林志遠將出售系爭不動產之買賣價金悉
    數存入母親林素雲之帳戶，並未將款項據為己有，顯見被告
    林志遠所辯係經林素雲同意出售系爭房地作為照護費用等語
    ，確實可信。
　㈣又原告提出之原證1中祥醫院108年2月12日診斷證明書，雖記
    載疾病名稱「F0390失智症，未伴有行為障礙」。然中祥醫
    院並無失智症專科醫師，該院亦不具備診斷、鑑定失智症之
    指定醫療院所資格，中祥醫院出具之診斷證明書並無證據能
    力。況失智症有分等級，不同等級之病徵影響病患行為能力
    程度不同，僅以疾病名稱記載失智症，又未經合格專科醫師
    按照程序鑑定，難以判定林素雲無行為能力。因此，原告僅
    依不合格之診斷證明書即主張林素雲患有失智症，為無行為
    能力人，尚不可採。
　㈤假設林素雲未授權林志遠辦理系爭不動產買賣事宜，然而，
    長期以來林素雲將系爭不動產所有權狀、印鑑章及身份證件
    等不動產買賣應備之重要文件交付林志遠保管，而林志遠得
    以提出林素雲之授權書、印鑑證明、印鑑章及身份證件正本
    ，加以林素雲與林志遠為母子關係，依民法第169條規定，
    二人間成立表見代理，對於被告石美祥、石憶如應負授權人
    之責任，系爭不動產買賣關係自不生無效的問題。
　㈥原告主張系爭不動產之買賣金額1750萬元遠低於市價，是以
    不合理之價格出售予石美祥、石憶如。然而，被告提出系爭
    房屋現況照片，證明系爭房屋之屋況有多處漏水、壁癌、白
    蟻窩、露台積水、且屋齡老舊無電梯，買方必須花費數百萬
    元整修，而且林素雲的女兒林雅如於97年1月8日在系爭房屋
    內自殺身亡，因而系爭不動產為俗稱的「凶宅」。以上情形
    均影響系爭不動產之價格，且不易找到合適且有意願購買的
    買主，因石美祥、石憶如與林志遠有親誼，認識自殺身亡的
    林雅如，對於系爭不動產為凶宅一事並不在意，願意購買系
    爭不動產。原告所指賤賣系爭不動產，亦與事實不符。
　㈦依台大醫院受理院外機關鑑定/查詢案件回復意見表(以下簡
    稱回復意見)，台大醫院回復意見表示：「1.失智症的診斷
    主要由神經內科或精神科醫師執行，依據病人的臨床表現，
    安排失智相關的檢查(如腦部的影像)與失智程度的評估，一
    般常使用的評估工具，包括簡易智能評估表(mini-mental s
    tatus examination,MMSE)與臨床失智評估量表(CDR)，CDR1
    分為輕度失智、2分為中度失智、3分為重度失智。」、「2.
    審視病人就診紀錄，…，但未明確記載失智症之嚴重等級，
    並無安排失智相關特別檢查。而依據臨床表現，病人至少為
    中度或重度之失智症。」等語，然而台大醫院回復意見係依
    據永和耕莘醫院神經內科醫師臨床診斷林素雲「為失智症並
    有譫妄、妄想、失禁等症狀，需他人照顧」，但永和耕莘醫
    院醫師並未安排林素雲進行失智相關的檢查與失智程度的評
    估，其所為失智症之臨床診斷不符合醫療常規，此項臨床診
    斷是否正確已有爭議。
　㈧且台大醫院之回復意見說明，醫師開立給林素雲的藥物有三
    種藥物，這三種藥物的使用劑量都不大，通常不至於產生明
    顯意識影響。但是回復意見第5點卻又記載「病人在107年10
    月3日之後的門診就診應已是中等程度或以上之失智，對於
    常人辨別事理之意思能力，了解及表達意思之能力應已有相
    當程度之影響。」等語，因此，上開回復意見所指林素雲在
    107年10月3日之後的門診就診臨床診斷內容，既然不符合醫
    療常規，自難以據此判斷林素雲已是中等程度或以上之失智
    。況且，回復意見所指「對於常人辨別事理之意思能力，了
    解及表達意思之能力應已有相當程度之影響。」，既無相關
    的檢查與失智程度的評估，尚無法認定林素雲有原告所主張
    為無行為能力之情形。
　㈨且原告林純真對林志遠、石美祥、石憶如提出偽造文書刑事
    告訴，檢察官傳訊照顧林素雲之長照中心護理人員黃阿燕及
    護理師鄭光倫，綜合黃阿燕及鄭光倫之證詞，依其二人與林
    素雲互動之情形林素雲意識清楚、可以對話，無法判斷有無
    失智的現象。檢察官認為，林素雲之意識及陳述能力係時好
    時壞狀態，無法排除林素雲於意識清醒之際，委由林志遠將
    系爭不動產變賣以支應其相關費用開銷之可能，而為不起訴
    處分確定。
　㈩況縱認系爭不動產買賣無效，被告石美祥、石憶如應塗銷返
    還系爭不動產產權，被告石美祥、石憶如為同時履行抗辯主
    張原告應給付林素雲所受領買賣價金1750萬元及自108年9月
    6日（108年9月5日受領全部價金之翌日起算）起至返還之日
    止，按年息百分之五計算之利息。
　並聲明：原告之訴及假執行聲請均駁回；如受不利判決，願
    供擔保請准宣告免為假執行。
三、得心證之理由：
  ㈠經查，原告主張之事實，業據其提出診斷證明書、系爭不動
    產之謄本及異動索引、內政部不動產實價登錄系統之交易資
    訊、玉山銀行帳戶交易明細、郵局帳戶交易明細、系爭不動
    產鄰近之市場出租行情、照片等文件為證(109年度北司調字
    第1110號卷第23-41頁，本院卷1第211頁)；被告林志遠則否
    認原告之主張，而以前揭情詞以為答辯，並提出台南市政府
    衛生局網頁資料、林素雲照片、授權書、印鑑證明申請書、
    印鑑證明、系爭不動產房屋現況照片、土地增值稅、房屋稅
    之繳納單據、林志遠匯款至林素雲玉山銀行帳戶之匯款單據
    、林雨笠、林雨德匯款至林素雲玉山銀行帳戶之匯款單據、
    台灣台北地方檢察署109年度偵字第7218號不起訴處分書、
    林素雲醫療費用單據、喪葬費用單據、林素雲玉山銀行帳戶
    存摺內頁刷摺紀錄等文件為證(本院卷1第133-181、231-238
    頁，卷3第93-141頁)；被告石美祥、石憶如亦否認原告之主
    張，而以前揭情詞以為答辯，並提出不動產買賣契約書、授
    權書、印鑑證明申請書、印鑑證明、書狀補給申請書、系爭
    不動產房屋現況照片、台北市殯葬管理處火化許可證、匯款
    申請書、林素雲之中華郵政儲金簿、台灣台北地方檢察署10
    9年度偵字第7218號不起訴處分書等文件為證(本院卷1第53-
    99、347-354頁)；是本件所應審究者為：原告先位主張被繼
    承人林素雲欠缺意思能力，將系爭不動產以買賣為登記原因
    出售予被告石美祥、石憶如，其債權行為及物權行為均不存
    在，有無理由？原告先位請求塗銷被繼承人林素雲與被告石
    美祥、石憶如間於108年9月2日之不動產所有權移轉登記，
    回復為林素雲所有，有無理由？原告先位依侵權行為及不當
    得利規定請求被告連帶給付未能取得系爭不動產而致之租金
    收入減損55萬元，有無理由？原告先位依侵權行為及不當得
    利規定請求林志遠返還占用款項4,267,246元予全體繼承人
    ，有無理由？原告備位請求林志遠給付系爭不動產低價賤賣
    之差價損失1805萬元，有無理由？原告備位依侵權行為及不
    當得利規定請求林志遠返還占用款項4,267,246元予全體繼
    承人，有無理由？以下分別論述之。
　㈡就被繼承人林素雲之出售系爭不動產時之精神狀態認知意識
    能力部分：
　⑴查本件原告主張：林素雲最晚於107年10月3日後即患有失智
    症，且失智症認知功能會隨著時間逐漸惡化，對於辨別事理
    之意思能力，了解及表達意思之能力已有相當程度影響，林
    素雲自無識別申請印鑑證明、土地登記申請書、土地所有權
    買賣移轉契約書等相關文件上親自用印並理解其法律行為意
    義及效果之能力，故不論是被證B1號買賣契約書之時間點(1
    08年間，日期空白)、原告否認形式真正之被證A3號授權書
    之時間點(108年7月18日)、系爭不動產所有權移轉登記之時
    間點(108年9月2日)，林素雲之意思能力均有所欠缺，無法
    有效為系爭不動產所有權移轉之債權行為及物權行為等語，
    經查，林素雲前經中祥醫院、永和復康醫院、天主教耕莘醫
    療財團法人永和耕莘醫院診斷罹患有「失智症，未伴有行為
    障礙」、「失智症未經確定鑑定級數」、「Dementia canno
    t care herself(失智症無法自理)」、「incontinence(失
    控)and very poor memory(記憶力極差)and delsuion(妄想
    )」、「dementia and delium(失智症及精神錯亂)」、「出
    院診斷(及住院中診斷)：Dementia(失智症)」、「Past Hx:
    DEMENTIA(病史：失智症)」等疾病，有診斷證明書、病歷紀
    錄在卷可憑(卷2第7、19-21、25、49、61、117頁)，是林素
    雲於出售系爭不動產時之精神狀態，是否具有認知意識能力
    ，得以正常識別及能預見其行為將發生如何效果，並能獨自
    以意思表示使其行為發生法律上效果，即非無疑。
  ⑵就林素雲於出售系爭不動產時之精神狀態或認知、意識能力
    部分，經聲請就：「①請鑑定單位說明，診斷失智症的診斷
    流程為何？此部分是否屬何種專科之業務範圍？②依照所檢
    附之病患林素雲病歷資料，於該醫療程序中是否曾經就病患
    是否罹患失智相關疾病，按上開診斷流程所進行評估與檢查
    為何？是否有符合診斷流程之評估林素雲失智類型及程度等
    相關文件？③依照上開病歷是否曾經就本件病患林素雲，因
    為疑似罹患失智症相關疾病而開立藥物？(若有藥物，對於
    意識判斷為何？有無副作用？)④依照所附就醫紀錄及病歷，
    病患林素雲於⓵106年1月30日至108年2月12日此段期間之精
    神狀況如何？⓶108年2月12日至108年10月29日死亡前此段期
    間之精神狀況如何？⑤上述⓵⓶期間內，林素雲是否具備常人
    般辨別事理之意思能力？是否因失智影響了解及表達意思能
    力？⑥是否對於理解或辨識『將自己名下房地所有權移轉他人
    』之意義可能有障礙之情形？」等事項，經檢附全部病歷，
    經台大醫院鑑定結果略以：「⑴失智症的診斷主要由神經内
    科或精神科醫師執行，依據病人的臨床表現，安排失智相關
    檢查(如腦部的影像)與失智程度的評估，一般常使用評估工
    具，包括簡易智能評估表(mini-mental status examinatio
    n，MMSE)與臨床失智評估量表(CDR)，CDR1分為輕度失智、2
    分為中度失智、3分為重度失智。⑵審視病人就診紀錄，曾於
    108月2月12日至108年7月17日在中祥醫院就診，治療醫師為
    内科，在108年2月12日開具診斷書，疾病名稱為失智症，醫
    囑為未伴有行為障礙、無法站立步行、坐輪椅需要他人照顧
    。也曾於107年10月3日至108年6月24日在永和耕莘醫院神經
    内科就診，治療醫師為資深神經專科醫師，臨床診斷為失智
    症並有譫妄、妄想、失禁等症狀，需他人照顧，但未明確記
    載失智症之嚴重等級，並無安排失智相關特別檢查。而依據
    臨床表現，病人至少為中度或重度之失智症。⑶永和耕莘醫
    院神經内科門診所開立的藥物…這三種藥物的使用劑量都不
    大，通常不至於產生明顯意識影響，但若服用較高劑量則可
    能對意識判斷有影響。⑷如上述意見⑵内容所述，門診病歷記
    載主要為107年10月3日至108年7月17日，臨床症狀包括記憶
    喪失、譫妄、妄想、失禁等症狀。108年8月23日至108年8月
    28日因急性腹痛在永和耕莘醫院住院，診斷為急性膽囊炎併
    發腹膜炎與敗血症，於108年8月28日轉院至新店耕莘醫院接
    受手術治療。(但108年8月28日之後至108年10月28日並未提
    供相關之病歷資料)。⑸病人在107年10月3日之後的門診就診
    應已是中等程度或以上之失智，對於常人辨別事理之意思能
    力，了解及表達意思之能力應已有相當程度之影響。」等語
    ，有鑑定事項及鑑定報告附卷可按(卷1第313-314、319-321
    頁)。
  ⑶因此，依病歷及台大醫院鑑定報告，林素雲於107年10月3日
    即已罹患「至少為中度或重度之失智症」，並伴有「譫妄、
    妄想、失禁」、「記憶力極差」、「精神錯亂」等症狀，可
    以確定；失智症現狀並無法治癒或可逆恢復，是林素雲於10
    8年間就簽訂系爭買賣契約書、授權書(108年7月18日)、系
    爭不動產所有權移轉登記(108年9月2日)等等之時間點，是
    否得以正常識別及能預見其行為將發生如何效果，並能獨自
    以意思表示使其行為發生法律上效果，顯然已得確定，是原
    告主張：林素雲之心智狀況已因失智症影響而有異常，無法
    為表達意思之能力，應可採信。
  ⑷被告雖答辯主張：失智症之判斷流程需持續性觀察三個月，
    台大醫院為鑑定時林素雲已死亡，無法直接觀察診斷，僅依
    林素雲生前不甚完備之病歷記載加以判斷，其準確性本有疑
    慮，而所謂相當程度影響亦無說明，故難以作為林素雲無意
    識或意識不清，或在不能為意思表示受意思表示情形下締約
    等語以為主張，但是，被告主張失智症判斷流程需耗時3個
    月，並未據其提出依據以為佐證，而林素雲已經過世，並無
    從再行針對其狀況為判斷，僅能依據林素雲所有病歷資料及
    用藥紀錄做整體鑑定，尚難認為有何不當之情；況且，倘若
    必須親自觀察3個月始能為失智症判斷，則將致於生前未完
    成失智症流程，即不能為失智症之判斷，則不僅對於交易時
    之精神狀況無從確認，甚且若病患照顧者阻絕進行失智症流
    程，導致日後均無從再就病患之狀態及失智症程度為判斷，
    顯非合理，是被告上揭答辯主張即非有據，亦可確定。
  ⑸次按當事人主張有利於己之事實，就其事實有舉證之責任，
    民事訴訟法第277條定有明文。又事實有常態與變態之分，
    其主張常態事實者無庸負舉證責任，反之，主張變態事實者
    ，則須就其所主張之事實負舉證責任，最高法院105年度台
    簡上字第16號參照。而失智症與正常的老化不同，並不單純
    僅有記憶力衰退，甚至影響其他認知功能，包括語言能力、
    計算力、判斷力、抽象思考能力、注意力等各方面功能退化
    ，同時可能出現干擾行為、個性改變、妄想或幻覺等症狀，
    這些症狀嚴重足以影響人際關係與工作能力，亦有台南市政
    府衛生局網頁資料附卷可參(卷1第133頁)，而林素雲已罹患
    「至少為中度或重度之失智症」，且其心智缺陷為不可改善
    或被治癒之狀況，因此當時就中度重度之失智症患者而言，
    即無從認為有意思能力，乃屬於常態之事實，而被告主張林
    素雲於罹患至少為中度或重度失智症之情形下，仍具有意思
    能力，乃屬於特殊變異狀況之情形，依照前揭最高法院見解
    此種非常態事實，即應由被告舉證以為證明，因此，被告既
    未就林素雲於108年間移轉系爭不動產之認知意識能力部分
    負擔舉證責任，則尚難具認為其主張有據，亦可確認。
  ㈢就原告主張林素雲並無授權林志遠於108年間就簽訂系爭買賣
    契約書、授權書、系爭不動產所有權移轉登記之部分：
　⑴就當時林素雲有無出售系爭不動產之意思表示及移轉登記，
    並授權被告林志遠處理之部分：①因林素雲當時已因失智症
    而無法為表達意思之能力，已如前述，則無從為其可能為授
    權意思表示，應可確定；②被告雖以：被告林志遠於106年11
    月8日陪同林素雲前往台北市中正戶政事務所親自辦理印鑑
    證明，欲委託被告林志遠代為出售系爭不動產，嗣因權狀遺
    失，林素雲於106年11月28日親自前往台北市古亭地政事務
    所申請書狀補給，並於108年7月16日先要求被告林志遠至台
    北市中正戶政事務所代為請領印鑑證明1份，用以證明林素
    雲於106年間即有出售系爭不動產之意，並授權被告代為處
    理出售系爭不動產事宜等語，以為主張，但是，委託請領印
    鑑證明，與授權處理不動產事宜，乃屬二事，且無先後關聯
    ，並無從以此作為授權之認定，是被告前揭主張，尚難採為
    其主張有據之認定；③另為避免印鑑證明遭他人不當使用，
    戶政事務所辦理印鑑登記作業規定第13點因此規定當事人得
    申請於印鑑證明上載明申請目的，用以證明當事人之實際申
    請目的，保障交易當事人之權益，然林素雲於106年11月8日
    及被告林志遠於108年7月16日代理林素雲辦理印鑑證明，其
    申請目的均記載為「不限定用途」，有印鑑證明申請書、印
    鑑證明在卷可按(卷1第61-63、153頁)，則原告主張，其用
    途並未記載辦理不動產異動之用等語，即與常情相違背，並
    無從作為其係授權之證明等語，即非無由，應堪採信；④甚
    至，就申辦印鑑證明之流程及應具備文件部分，於首次申請
    印鑑證明時，需本人攜帶國民身分證、印鑑章，親赴戶籍地
    戶政事務所辦理，而於登記完竣後，如有申請印鑑證明需要
    ，可填寫委託書並註明申請份數及使用目的，並同身分證影
    本、印鑑章正本交付受委託人代為申辦，換言之，於首次申
    請印鑑證明時需本人到場，用以驗證係本人請印鑑證明，之
    後以相同印鑑申請時，即可以委託方式辦理，則本件於108
    年7月16日請領印鑑證明係由被告林志遠所為，則就該次辦
    理是否有林素雲所所授權，並未據被告林志遠提出證據以為
    證明，即無從據以為被告林志遠答辯有據之認定，因此，被
    告林志遠答辯主張：林素雲於108年7月16日要求被告林志遠
    代為請領印鑑證明1份等語，尚無從遽以認定；⑤另外，被告
    林志遠主張林素雲係於108年7月18日出具授權書委託林志遠
    出售系爭不動產等語，並提出授權書以資為據(卷1第141頁)
    ，但是，該授權書上僅有指印一枚，而並未有林素雲簽名，
    而該指印是否為林素雲之指印，是否林素珍出於自由意識下
    所捺印，是否於了解授權書所記載之意思下所捺印，甚至是
    否為林素雲在自由意識清楚之狀況下所捺印，或是由他人逕
    行代為捺印，於外觀上均無法辨別，即無從據以引為被告林
    志遠主張有據之認定；被告復未提出其他證據證明林素雲確
    有委託出售之意思表示，即無從為此認定，是被告前揭主張
    ，尚非可採。
　⑵其次，被告主張：依林素雲生前拍攝之照片所示，林素雲於1
    08年8月中旬時，精神狀況甚佳，健康情形亦屬正常無大礙
    ，並無原告所述已無意識能力、行為能力之情等語，但是，
    失智症為腦部疾病，並非必然於外觀上顯現出疾病之樣態，
    況且，失智症者之腦部損害，亦非必然伴隨喪失舉手或微笑
    之能力，並無從以外觀作為是否罹患失智症之判斷，應確定
    ，因此，縱使如被告林志遠所稱：林素雲於108年7月17日起
    至108年8月前後探視時，尚得以向拍攝者舉手及微笑回應(
    卷1第139頁)，亦不能以此認定其仍具有行為能力或意識能
    力(尤其對照被告答辯失智症判斷需要3個月診斷)，況且，
    對於出售系爭不動產之法律效果之認知及判斷之困難度甚高
    ，相比舉手及微笑其複雜度顯然不同；從而，身體健康狀況
    與認知意識能力乃屬個別，意識能力乃為辨別事理、了解及
    表達意思之能力，而此與病患之身體健康狀況無法為相同之
    判斷，是以被告上揭主張尚非可採，亦堪確定。
  ⑶再者，原告對被告等提起刑事偽造文書等告訴，經台灣台北
    地方檢察署檢察官偵查後，於110年5月5日為不起訴處分，
    被告並以該不起訴處分書記載內容以為主張；而其內容記載
    略以：「㈠不動產移轉所有權部分：據證人即育昇老人長期
    照顧中心(下稱育昇長照中心)護理人員黃阿燕證稱：伊照顧
    過被害人林素雲，與被害人互動時，無法判斷有無失智的現
    象，因為老人家通常反應就是比較遲鈍，畢竟退化了，被害
    人的頭腦是時好時壞…等語；證人即育昇長照中心護理師鄭
    光倫證稱：伊照顧過被害人，照顧被害人期間，被害人的意
    識算清楚，可以對話，只是老人家不知是不是因為聽覺的問
    題，才會有時候答非所問…是依證人黃阿燕、鄭光倫前揭之
    證詞，堪認被害人於108年8月27日急診住院前，其意識及陳
    述能力係時好時壞狀態，且因被害人長住育昇長照中心，被
    告林志遠即有相關醫療、照顧費用之經濟負擔，自無法排除
    被害人於意識清醒之際，委由被告林志遠將本件不動產變賣
    以支應其相關費用開銷之可能…參被告提交證人陳竣庭之授
    權書上日期為108年7月18日，前揭被害人在安養院對鏡頭微
    笑之照片拍攝日期為108年7月17日，該時被害人神色正常，
    並無恍惚意識不清之狀態，是被告林志遠稱被害人確有意願
    出售，並非不可採信…」等語，然而：①林素雲於107年10月3
    日即已罹患「至少為中度或重度之失智症」等情，業據台大
    醫院鑑定報告記載綦詳，已如前述；②育昇長照中心護理人
    員黃阿燕、護理師鄭光倫所證稱「無法判斷有無失智的現象
    」、「老人家通常反應就是比較遲鈍…頭腦是時好時壞」、
    「意識算清楚，可以對話…有時候答非所問」等語，但此部
    分與台大醫院鑑定報告中所稱「對於常人辨別事理之意思能
    力，了解及表達意思之能力應已有相當程度之影響」之記載
    尚稱相符，據此，即無從認為林素雲有與「至少為中度或重
    度之失智症」不符合之情事；③惟不起訴處分書卻為「被告
    林志遠稱被害人確有意願出售，並非不可採信」之判斷，即
    與本件台大醫院之鑑定報告結果以及育昇長照中心護理人員
    黃阿燕、護理師鄭光倫之證詞尚屬有間，即無從以此做為被
    告主張有利認定之依據；④再者，意識能力乃為辨別事理、
    了解及表達意思之能力，縱使林素雲在108年7月17日拍攝時
    在鏡頭前尚有對拍攝者微笑，亦不能以此認定斯時仍有認知
    、意識能力，而得以授權被告林志遠出售系爭不動產，已如
    前述，故亦無從為有利被告主張之認定；從而，被告並以不
    起訴處分書記載內容以為主張，即非有據。
　⑷至於被告石美祥、石憶如另主張：林素雲與林志遠為母子關
    係，依民法第169條規定，二人間成立表見代理，對於被告
    石美祥、石憶如應負授權人之責任等語，惟按表見代理乃係
    由自己之行為表示以代理權授與他人，或知他人表示為其代
    理人而不為反對之表示者，對於第三人應負授權人之責任，
    為民法第169條前段所明文規定，因此表見代理乃為代理人
    雖無代理權，而本人有可使人信其有代理權之情形而言，但
    是本件則係被繼承人林素雲究有無授予代理權予被告林志遠
    之狀況不明，並非林素雲已有授予代理權予林志遠之表示，
    或是林素雲對於林志遠表示其為代理人而未為反對之表示等
    情形，自與上開表見代理之規定不符，而無該條規定之適用
    ，則被告石美祥、石憶如上揭主張即非可採，亦可確定。
　㈣就被告石美祥、石憶如主張同時履行抗辯之部分：
  ⑴按契約互負債務者，於他方當事人未為對待給付前，得拒絕
    自己之給付，民法第264條第1項前段定有明文。雙務契約無
    效時，當事人就其所受領之給付，係無法律上之原因而受利
    益，致他人受損害者，應依不當得利之規定負返還義務，且
    雙方因而互負返還之債務，乃基於同一無效之契約而生，即
    互有對待給付之關係，應類推適用民法第264條規定，認雙
    方就此得為同時履行之抗辯，而同法第181條規定不當得利
    之受領人，除返還其所受之利益外，如本於該利益更有所取
    得者，並應返還之，此係不當得利受領人返還不當得利範圍
    之規定，法定孳息及天然孳息均屬之(最高法院106年台上字
    第1270號參照)。
　⑵本件被告既無法提出證據證明林素雲確有出售系爭不動產之
    認知、意識能力，亦不能證明林素雲有授權林志遠於108年
    間就簽訂系爭買賣契約書、授權書、系爭不動產所有權移轉
    登記等行為，則原告先位請求：確認被告林志遠之被繼承人
    林素雲與被告石美祥、石憶如間就坐落於臺北市○○區○○段○○
    段000地號土地所有權100分之34及其上同段1995建號建物所
    有權全部，於108年8月6日所為買賣之債權行為及108年9月2
    日所為所有權移轉登記之物權行為均不存在，即非無據，應
    予准許。
　⑶本件被繼承人林素雲與被告石美祥、石憶如於108年8月6日所
    為買賣之債權行為及108年9月2日所為所有權移轉登記之物
    權行為已因無效而均不存在，則原告主張：就系爭不動產於
    108年9月2日之所有權移轉登記因無效而不存在，應回復原
    狀請求予以塗銷，亦非無據，然而林素雲之繼承人受領系爭
    不動產之買賣價金1750萬元，即無法律上原因，自應返還17
    50萬元予被告石美祥、石憶如，因雙方互負返還債務，且係
    基於同一無效契約而生，即互有對待給付關係，應類推適用
    民法第264條規定，是故被告石美祥、石憶如就買賣價金175
    0萬元及自108年9月6日(108年9月5日受領全部價金之翌日起
    算)起至返還之日止，按年息百分之五計算之利息主張同時
    履行抗辯，即非無據，應予准許。
  ㈤就原告依侵權行為損害賠償及不當得利返還，請求被告連帶
    給付林素雲之全體繼承人55萬元之部分，原告係以被告林志
    遠於108年9月2日利用林素雲高度意識不清狀態，擅將系爭
    房地移轉登記予被告石美祥、石憶如二人，渠等均應知悉林
    素雲並無買賣及移轉所有權登記之意思，卻逕為所有權移轉
    登記之外觀行為，共同侵害林素雲對系爭房地之所有權，及
    林素雲之繼承人即原告對系爭房地之公同共有權利，喪失對
    系爭房地之處分權能，均應就系爭房地使用利益之損失，負
    侵權行為及不當得利之連帶損害賠償責任等語。但是，就被
    告三人是否有利用林素雲意識不清狀態而為系爭房地移轉登
    記，而為侵害行為，並造成繼承人系爭房地使用利益之損失
    之部分，並未據原告提出證據以為證明，尚無從遽認為三人
    有原告前揭指述之侵權行為；原告雖另請求返還不當得利，
    惟不當得利係以無法律上之原因受利益，致他人受有損害為
    其要件，故其得請求返還之範圍，應以對方所受之利益為度
    ，然而，被告林志遠、石美祥、石憶如均未實際占有系爭不
    動產使用，自無獲得相當於租金之利益，則原告依侵權行為
    損害賠償及不當得利請求被告等連帶給付55萬元予全體繼承
    人，即非有據。
  ㈥再就原告依侵權行為損害賠償、不當得利等規定請求被告林
    志遠給付全體繼承人款項4,267,246元之部分：
　⑴原告主張：被告林志遠明知未取得林素雲同意，竟屢次提領
    匯出林素雲玉山銀行、郵局等帳戶存款以為己用，林素雲病
    危時遭到被告林志遠自林素雲之郵局帳戶、玉山銀行帳戶擅
    自提領及支出金額共合計4,267,246元，爰以侵權行為及不
    當得利規定請求林志遠返還等語。而被告林志遠則以：雖自
    林素雲帳戶內提領款項，但均用於支付林素雲醫療費用91,0
    81元、喪葬費用154,877元，另林素雲原預想交付林雨笠、
    林雨德教育基金50萬元、495,000元，以及自林素雲郵局帳
    戶提領剩餘款項1,004,042元，均匯回林素雲玉山銀行帳戶
    等語，因此，林志遠匯還林素雲帳戶共計1,999,042元(500,
    000+495,000+1,004,042=1,999,042)等語，以為答辯，而此
    部分匯款之事實部分，為兩造不為爭執，應堪確認。
　⑵因此：①就林素雲之醫療費用、喪葬費用合計245,958元(91,0
    81+154,877=245,958)部分，既係用於支付醫療及喪葬費用
    ，並非被告林志遠取得，即與侵權行為不當得利之規定有間
    ，是此部分請求，即非有據；②就林志遠主張教育基金50萬
    元、495,000元，以及自郵局帳戶提領剩餘款項1,004,042元
    (合計1,999,042元)部分，亦均經其匯回至林素雲玉山銀行
    帳戶，則原告依照侵權行為不當得利為請求，即非有據；因
    此，就原告主張：依侵權行為及不當得利規定請求林志遠返
    還2,245,000元(245,958+1,999,042=2,245,000)之部分，不
    能准許。
　⑶另外，就被告林志遠將林素雲郵局帳戶轉帳2,022,246元至玉
    山銀行帳戶，同日又從玉山銀行轉帳2,022,246元支出土地
    增值稅2,021,843元，109年房屋稅403元(合計2,022,246元)
    之部分，乃係支付法律所規定之土地增值稅、房屋稅，此部
    分行政規費係依法收取，非被告林志遠將之據為所有，故原
    告依侵權行為及不當得利規定，請求被告林志遠返還土地增
    值稅2,021,843元，109年房屋稅403元(合計2,022,246元)，
    尚難認屬有據。
四、綜上所述，原告先位請求：①確認被告林志遠之被繼承人林
    素雲與被告石美祥、石憶如間就坐落於臺北市○○區○○段○○段
    000地號土地所有權100分之34及其上同段1995建號建物所有
    權全部，於108年8月6日所為買賣之債權行為及108年9月2日
    所為所有權移轉登記之物權行為均不存在，②被告石美祥、
    石憶如應於被繼承人林素雲之繼承人給付1750萬元及自108
    年9月6日起至清償之日止，按年息5%計算之利息之同時，將
    坐落於臺北市○○區○○段○○段000地號土地所有權100分之34及
    其上同段1995建號建物所有權全部，於108年9月2日以買賣
    為登記原因所為之所有權移轉登記塗銷，回復登記為被繼承
    人林素雲所有，為有理由，應予准許，逾此範圍，為無理由
    ，均應予駁回。又本件原告先位請求已為一部勝訴判決，其
    備位請求部分，即毋庸再予審究，併予敘明。
五、本件事證已臻明確，兩造其餘攻擊防禦方法及證據，經本院
    斟酌後，認為均不足以影響本判決之結果，爰不一一論述，
    附此敘明。
六、又原告固聲請供擔保後為假執行，然按得為宣告假執行之判
    決，以適於執行者為限，諸如確認判決、形成判決以及給付
    判決中關於夫妻同居之判決、命被告為意思表示之判決等，
    按其性質即屬不適於強制執行者，當不得為假執行之宣告。
    本件判決主文第一、二項係確認系爭不動產買賣之債權行為
    及所有權移轉登記物權行為均因無效而不存在，以及命被告
    石美祥、石憶如於被繼承人林素雲之繼承人給付之同時，為
    塗銷系爭不動產移轉登記之同時履行抗辯判決，為確認判決
    、形成判決及命被告為一定意思表示之給付判決，揆諸前揭
    說明，不得為假執行之宣告。因此，原告聲請假執行，於法
    不合，即應予駁回。
七、據上論結，原告之訴一部有理由、一部無理由，爰依民事訴
    訟法第79條，判決如主文。
中　　華　　民　　國　　111 　年　　12　　月　　7 　　日
                  民事第一庭    法　官　蘇嘉豐
以上正本係照原本作成。
如對本判決上訴，須於判決送達後20日內向本院提出上訴狀。如
委任律師提起上訴者，應一併繳納上訴審裁判費。
中　　華　　民　　國　　111 　年　　12　　月　　7 　　日
                    　　　　　　書記官　陳靜